臺灣臺中地方法院民事判決
111年度訴字第812號
原      告  吳香蘭  

訴訟代理人  李秉哲律師
複  代理人  張佳鈺  
被      告  鄭耀坤  

上列當事人間請求確認本票債權不存在等事件，本院於民國111
年11月16日言詞辯論終結，判決如下：
    主      文
原告之訴駁回。
訴訟費用由原告負擔。
    事實及理由
一、原告主張：被告執有原告所簽發如附表所示之本票，並持以
    向本院聲請本票准許強制執行，經本院以105年度司票字第3
    98號民事裁定准許強制執行在案。但原告並未積欠被告任何
    債務，亦無資金往來，原告簽發系爭本票之原因，係因至被
    告經營之賭場遭其所騙，但系爭本票簽發時並未填載發票日
    ，應非有效簽發，而係無效票據。從而，系爭本票債權及利
    息債權均不存在，被告不得執系爭本票裁定對原告為強制執
    行。另被告既無本票債權，持有系爭本票即屬無法律上原因
    ，原告依不當得利之規定，請求被告返還。是以，兩造間既
    無消費借貸契約關係存在，故原告爰依不當得利之法律關係
    ，請求：⑴確認被告持有原告所簽發如附表所示之本票債權
    及利息債權均不存在；⑵被告應將如附表所示之本票返還予
    原告；⑶被告不得執本院105年度司票字第398號本票裁定對
    原告聲請強制執行。
二、被告抗辯：如附表所示之本票業經本院於105年1月28日以10
    5度司票字第398號民事裁定准予強制執行，並於105年3月1
    日確定在案，倘原告認系爭本票債權不存在，自應於法定不
    變期間內依法提出抗告或為其他法律救濟，然原告卻任由系
    爭本票債權確定。另就原告主張遭詐騙而簽發系爭本票部分
    ，原告如欲主張撤銷詐欺或錯誤意思表示，亦已逾民法第93
    條（被告誤載為第90條）所規定之1年除斥期間而消滅，不
    得再行請求及主張確認系爭本票債權不存在。次以，本件原
    告曾於109年間對被告提起確認本票債權不存在事件，經本
    院以109年度中補字第2172號民事裁定命補正在案，嗣後，
    於111年1月24日再行提起本件訴訟，則原告對於同一事件重
    複起訴，亦有違一事不再理原則。再者，原告為免清償債務
    之義務，對被告提起詐欺刑事告訴，業經檢察官以不起訴處
    分在案，原告於偵查中既無法具體交代於何時地進行賭博，
    亦自承係因經不起被告慫恿始為賭博之行為，被告並未逼其
    賭博，系爭本票也是其自己簽發等情，原告係於無資金之情
    況下，向被告為金錢借貸，系爭本票確係原告所簽發而成立
    債權債務關係，故本件起訴於法不合。復以，如附表所示之
    本票實係原告與他人賭博積欠賭債，而向被告借取同面額之
    支票交付訴外人張錦璋以清償賭債後所簽發交付被告，被告
    交付之同面額支票均已兌現，但原告並未按期給付如附表所
    示本票之借貸，故兩造間確實有消費借貸關係存在，原告之
    主張為無理由。並聲明：原告之訴駁回。
三、本院所為之判斷：
（一）按確認法律關係之訴，非原告有即受確認判決之法律上利
      益者，不得提起之，民事訴訟法第247條第1項前段定有明
      文。所謂「即受確認判決之法律上利益」，係指因法律關
      係之存否不明確，致原告在私法上之地位有受侵害之危險
      ，而此項危險得以對於被告之確認判決除去者而言（最高
      法院40年台上字第1031號、52年台上字第1240號判例意旨
      參照）。本件被告執有原告所簽發如附表所示之本票，並
      持以向本院聲請本票准許強制執行，經本院於105年1月28
      日以105年度司票字第398號民事裁定准許強制執行，此有
      本院105年度司票字第398號民事裁定（見本院卷第19、49
      至50頁）在卷為憑，並經本院調閱前開民事聲請事件卷宗
      確認無訛。惟原告主張兩造間並無金錢借貸之原因關係存
      在且係受詐騙而簽發交付系爭本票等情，既為被告所否認
      ，則兩造就如附表所示之本票債權是否存在既有所爭執，
      致原告在私法上之地位有受侵害之危險，而此項危險得以
      確認判決予以除去，原告有即受確認判決之法律上利益，
      得提起本件確認之訴，合先敘明。
（二）按民事訴訟法上所謂一事不再理之原則，乃指同一事件已
      有確定之終局判決而言。而所謂同一事件，必同一當事人
      ，就同一訴訟標的而為訴之同一聲明。確定判決以程序上
      理由駁回原告之訴，並未就為訴訟標的之法律關係為裁判
      者，無民事訴訟法第400 第1 項之既判力（最高法院105 
      年度台上字第730 號判決意旨參照）。本件被告雖抗辯：
      本件訴訟業經本院109年度中簡字第2757號裁定駁回確定
      ，原告依法不得再行提起，原告再行起訴，違反一事不再
      理原則等語；惟本院109年度中簡字第2757號裁定意旨，
      係以原告提起請求確認本票債權不存在事件之訴，起訴未
      據繳納裁判費，經裁定命補正後，逾期仍未補正，而以其
      起訴不合法，以程序裁定駁回之（見本院卷第137頁），
      並未就為訴訟標的之法律關係為裁判，自無民事訴訟法第
      400第1項之既判力可言。故原告提起本件訴訟，並無違反
      一事不再理之原則，被告就此所辯，於法無據。
（三）次按在票據上簽名者，依票上所載文義負責；票據債務人
      不得以自己與發票人或執票人之前手間所存抗辯之事由對
      抗執票人；但執票人取得票據出於惡意者，不在此限；票
      據法第5條第1項、第13條分別定有明文。次按票據乃文義
      證券及無因證券，票據上之權利義務，悉依票上所載文義
      定之，與其基礎之原因關係各自獨立，票據上權利之行使
      ，不以其原因關係存在為前提，執票人行使票據上權利時
      ，就其基礎之原因關係確係有效存在，不負舉證責任。若
      票據債務人以自己與執票人間所存抗辯之事由，對抗執票
      人，依票據法第13條規定觀之，固非法所不許，惟仍應先
      由票據債務人就該抗辯事由負舉證之責任，必待為票據基
      礎之原因關係確立後，法院就此項原因關係進行實體審理
      時，當事人於該原因關係是否有效成立或已否消滅等事項
      有所爭執，始適用各該法律關係之舉證責任分配原則（最
      高法院97年度台簡抗字第18號裁判意旨參照）。是票據債
      務人以自己與執票人間所存抗辯之事由，對抗執票人，經
      執票人否認後，揆諸前揭說明，票據債務人就其主張原因
      關係之抗辯事由應負舉證責任。縱使執票人否認該抗辯事
      由而另主張票據原因關係，此屬附理由之否認，亦毋庸就
      該票據原因負舉證之責。查：
　 1、如附表所示之本票係原告於103年4月25日所簽發交付被告
      執有之事實，業據原告於另案偵查中供承在卷（見本院卷
      第69、72頁），被告亦不爭執，並有本院105年度司票字
      第398號民事裁定（見本院卷第19、49頁）、本院民事裁
      定確定證明書（見本院卷第50頁）、如附表所示之本票影
      本（見司票卷第5至6頁）在卷為憑，復經本院調閱前開民
      事聲請事件卷宗確認屬實，自堪信為真正。而本件原告主
      張係於103年4月15日在被告所經營之賭場，遭被告逼迫而
      簽發如附表所示之本票，兩造間並無消費借貸關係存在等
      情，既為被告所否認，揆諸前開說明，即應由原告就其主
      張之原因關係負舉證之責。
　 2、就原告主張係因被告慫恿賭博積欠賭債250萬元而遭脅迫
      簽發如附表所示之本票等情，無非係以如附表所示之本票
      為據，然以如附表所示之本票僅能證明原告確實有簽發系
      爭本票予被告之情，並無從證明原告有遭被告施用詐術或
      施行脅迫之情；且原告於偵查中自承係經不起被告之慫恿
      而參與賭博行為，被告並未逼其賭博，系爭本票亦係自行
      簽發等情，此有臺灣臺中地方檢察署檢察官109年度偵字
      第29812號不起訴處分書（見本院卷第51至52頁）在卷可
      稽，則原告主張遭被告脅迫而簽發如附表所示本票之情，
      既無法提出其他相關佐證以實其說，自無從據以採信。
　 3、而就兩造間借貸款項之交付，被告主張係以交付其為發票
      人所簽發：⑴票號AA0000000、發票日103年6月15日、面額
      50萬元、付款人為臺中縣○○鄉○○○○○○○○○○○號AA0000000、
      發票日103年7月15日、面額50萬元、付款人為臺中縣○○鄉
      ○○○○○○○○○○○號AA0000000、發票日103年8月15日、面額50
      萬元、付款人為臺中縣○○鄉○○○○○○○○○○○號AA0000000、發
      票日103年9月15日、面額50萬元、付款人為臺中縣○○鄉○○
      ○○○○○○○○○號AA0000000、發票日103年10月15日、面額50
      萬元、付款人為臺中縣烏日鄉農會信用部之支票做為借貸
      款項之給付，此有前開支票影本（見本院卷第87至89、11
      6-3至116-5頁）在卷為憑，原告亦不否認有於前開支票影
      本上簽名註記「103、4、25收」之情（見本院卷第106頁
      ）。另經本院向臺中市烏日區農會查詢結果，前開支票均
      已兌現，此有烏日區農會111年9月26日烏農信字第111010
      3490號函（見本院卷第117至132頁）在卷可稽；而依臺中
      市烏日區農會所檢附之前開支票影本（見本院卷第124、1
      26、128、130、132頁）可知，前開支票背面均有原告簽
      名背書之情，而就票號AA0000000號支票背面除原告之背
      書外，尚有訴外人「張錦璋」之背書（見本院卷第132頁
      ），則被告辯稱原告係因積欠賭債而向其借票以交付張錦
      璋供清償等情，即非無據。　　　
　 4、是按票據債務人主張執票人取得票據出於惡意或詐欺、脅
      迫時，應由該債務人負舉證之責（最高法院97年度台上字
      第2242號裁判意旨參照）。本件原告既未能提出相關事證
      以資證明取得如附表所示之本票係出於脅迫之情，而被告
      業就其取得系爭本票之原因關係基於消費借貸乙節，檢具
      相關事證提出說明，則原告主張如附表所示之本票係遭被
      告逼迫而簽發云云，即屬無據。
（四）綜上所述，原告對於如附表所示本票之形式上真正既不爭
      執，而就其主張系爭本票之原因關係不存在、係遭脅迫而
      簽發等事實，亦無從提出具體事證以實其說，本院自無從
      採信為真實。從而，被告就其所持有如附表所示之本票，
      依票據法律關係，本即有請求原告給付票款之合法權利，
      則本件原告基於不當得利之法律關係，請求確認被告持有
      原告所簽發如附表所示之本票債權及利息債權均不存在、
      被告應將如附表所示之本票返還予原告何宗彥，及被告不
      得執本院105年度司票字第398號本票裁定及確定證明書為
      執行名義對原告聲請強制執行，均無理由，應予駁回。
四、本件事證已臻明確，兩造其餘主張陳述及所提之證據，與判
    決結果不生影響，爰不逐一論述，附此敘明。　　　
五、訴訟費用負擔之依據：民事訴訟法第78條。　　
中　　華　　民　　國　　111 　年　　12　　月　　21　　日
                  民事第六庭  法  官  巫淑芳
正本係照原本作成。
如對本判決上訴，須於判決送達後20日內向本院提出上訴狀。如
委任律師提起上訴者，應一併繳納上訴審裁判費。
中　　華　　民　　國　　111 　年　　12　　月　　21　　日
                              書記官  楊家印
附表：
本票：至清償日止利息按週年利率百分之六計算      編號 發票日 票面金額 到期日 利息起算日 票據號碼 1 103.4.25 500,000 103.6.15 103.6.15 WG0000000 2 103.4.25 500,000 103.7.15 103.7.15 WG0000000 3 103.4.25 500,000 103.8.15 103.8.15 WG0000000 4 103.4.25 500,000 103.9.15 103.9.15 WG0000000 5 103.4.25 500,000 103.10.15 103.10.15 WG0000000